最高法院民事判決　　　　　　　　　　　　　　　八十六年度台上字第一九九三號
　　上　訴　人　甲○○○
　　　　　　　　乙○○○
　　　　　　　　曾 振 庭
　　　　　　　　曾 振 源
　　　　　　　　曾 惠 冠
　　　　　　　　曾 凱 旻
　　　　　　　　曾 勝 明
　　　　　　　　曾 明 德
　　　　　　　　曾 明 吉
　　　　　　　　曾 秀 菊
　　兼　共　同
　　訴訟代理人　曾 勝 義
　　被 上訴 人　丙 ○ ○
右當事人間請求拆屋還地事件，上訴人對於中華民國八十五年十月十四日臺灣高等法
院高雄分院第二審判決（八十五年度上字第三四○號），提起上訴，本院判決如左：
    主  文
原判決關於駁回上訴人對於命其拆除附圖所示Ｂ部分門牌屏東縣滿州鄉○○村○○路
一五四號房屋，將基地交還之上訴暨該訴訟費用部分廢棄，發回臺灣高等法院高雄分
院。
其他上訴駁回。
第三審訴訟費用，關於駁回其他上訴部分，由上訴人連帶負擔。
    理  由
本件被上訴人主張：坐落屏東縣滿州鄉○○段三六號土地原係訴外人鍾玉珍所有，於
民國八十三年六月間，經法院查封拍賣，由伊購得。其上建有門牌屏東縣滿州鄉○○
村○○路一五六號房屋（以下稱一五六號房屋），占用系爭土地如附圖所示Ａ部分，
面積零點零零四八公頃；另同路一五四號房屋（以下稱一五四號房屋）亦占用系爭土
地，如附圖所示Ｂ部分，面積零點零零八一公頃。上開房屋均係上訴人繼承而來，無
權占有系爭土地等情，爰依民法第七百六十七條規定，求為命上訴人拆屋還地之判決
。
上訴人則以：系爭土地及一五四號房屋原係鍾玉珍亡父鍾德興所有，由伊之被繼承人
曾阿發於四十二年間買受，並已交付使用。四十九年大地震時房屋傾斜，曾經修建。
嗣曾阿發於五十八年十二月二十三日去世，上開房地即由曾戊生繼承，曾戊生於六十
四年間復在系爭土地上建築一五六號房屋，而於八十二年一月十八日死亡，由伊等繼
承，以迄於今。系爭土地及一五四號房屋原為鍾德興一人所有，嗣因被上訴人購得系
爭土地，致土地與地上房屋非同一人所有，依最高法院四十八年台上字第一四五七號
判例意旨，應認被上訴人默認同意上開房屋繼續使用土地。而曾戊生建築一五六號房
屋時，該房屋與基地無異同一人所有，亦同。各該房屋並非無權占有系爭土地，被上
訴人請求拆屋還地，為無理由等語，資為抗辯。
原審審理結果，以：被上訴人主張系爭土地由伊標買取得所有，上訴人繼承之一五四
及一五六號房屋坐落於系爭土地之上等事實，為上訴人所不爭，並有土地登記簿謄本
為證，復經第一審勘驗現場，囑託屏東縣恆春地政事務所測量，製有複丈成果圖可稽
。被上訴人主張上訴人為無權占有，上訴人雖辯稱：其先祖曾阿發於四十二年向鍾德
興購買系爭土地及一五四號房屋，雖然契約書遺失，但鍾德興曾於五十年二月十三日
出具承諾書證明，該承諾書並經代筆人潘登財於鍾玉珍聲請滿州鄉調解委員會調解時
確認等語，惟潘登財業已死亡，無從訊問，上訴人提出之臺灣屏東地方法院七十一年
度易字第二五六號刑事判決雖提及承諾書，但其第二審之臺灣高等法院臺南分院七十
一年度上易字第一三七八號刑事判決並未認定其真偽，尚無從認定承諾書為真正。且
據上訴人提出之承諾書記載，並未言及系爭房屋，亦無從採為有利上訴人之認定。上
訴人所舉證人潘敏雄、曾明富，尚不足為有利上訴人之證明，其執有之四十二年第一
期至六十九年上期地價稅單雖記載管理人為曾戊生，亦無法證明曾阿發向鍾德興購買
系爭土地無訛。何況，上訴人於法院拍賣系爭土地時，故意隱瞞上開買賣情事，待拍
定後再予爭執，與誠信原則不無違背。其次，上訴人援用民法第八百七十六條規定以
為抗辯，惟查系爭一五四號房屋未辦理保存登記，為上訴人所自承，該房屋縱有讓與
事實，亦因不能辦理移轉登記，而無從發生讓與效力，僅受讓人取得事實上處分權而
已。上訴人既未能取得一五四號房屋所有權，與民法第八百七十六條規定取得法定地
上權之要件即有不符。另一五六號房屋，上訴人自承係曾戊生興建，與系爭土地非屬
同一人所有，亦與該條規定不符。上訴人此部分抗辯，亦無可取。又法院於標售不動
產時雖表示不點交拍賣標的物，亦僅法院得不為點交而已，並非謂拍買人有容忍他人
使用拍賣物之義務，是上訴人辯稱：被上訴人明知系爭土地建有房屋，法院不為點交
，仍為買受，應認已同意容忍上訴人設定地上權云云，洵無可採。再者，已登記不動
產所有人之回復請求權，無民法第一百二十五條消滅時效規定之適用，上訴人為時效
抗辯，亦無足採。從而，被上訴人依民法第七百六十七條規定，訴請上訴人拆屋還地
，即應准許，為其心證之所由得。因而維持第一審所為上訴人敗訴判決，駁回其上訴
。
關於廢棄部分（即原判決駁回上訴人對於命其拆除一五四號房屋，返還基地之上訴部
分）：
查系爭一五四號房屋未辦建物所有權第一次登記，其原始起造人雖取得所有權，但不
能辦理所有權移轉登記與買受人，買受人僅能取得事實上之處分權，為原審確定之事
實。上訴人抗辯：系爭一五四號房屋係鍾德興所有，由曾阿發買受，並受領交付使用
，於四十九年大地震時修建，輾轉由伊等繼承，該屋與坐落基地既屬同一人所有，被
上訴人買受系爭土地，應認係默許該屋繼續使用系爭土地等語，似係主張一五四號房
屋於四十九年大地震後修建，仍與原來房屋不失同一性，與土地同屬鍾德興所有，此
與被上訴人主張：一五四號房屋為曾戊生所有，由上訴人繼承等情不同。被上訴人並
未證明一五四號房屋係由曾戊生原始起造，若依上訴人抗辯，一五四號房屋係曾阿發
向鍾德興買受，嗣由曾戊生繼承者，曾阿發嗣於四十九年修建，如係拆除重建，曾阿
發為原始起造人，取得該屋之所有權，其繼承人繼承，對該屋有事實上之處分權，固
不待言；如僅整修，與原來房屋不失同一性，則其所有權仍屬起造人鍾德興所有。原
審既否定曾阿發向鍾德興購買房屋，上訴人如何能繼承曾阿發，取得一五四號房屋之
事實上處分權，以行拆除﹖實情究竟如何﹖原審未遑詳細調查審認，遽為不利上訴人
之判斷，自有可議。再者，訴外人潘登財雖已死亡，但據臺灣屏東地方法院七十一年
度易字第二五六號刑事判決記載，曾於鍾玉珍聲請滿州鄉調解委員會調解時到場證稱
：承諾書確其代筆無誤等語。上訴人援引該等記載以證明承諾書為真正（見一審卷三
八頁正面、七八頁反面、原審卷一九頁正面），原審未說明此項證據不足採取之理由
，即謂承諾書不能認為真正，尚嫌速斷。上訴人復抗辯：一五四號房屋於門牌整編前
為橋頭路一九號，於四十一年時原由鍾德興及其家人設籍，於出售系爭土地後遷出，
由曾阿發遷入設籍，由此可證鍾德興係連同地上房屋出售與曾阿發等語（見原審卷五
二頁、五六頁正面、八一頁反面、八二頁正面、八四頁）。原審亦未說明此項抗辯何
以不能採取，遽以承諾書未言及一五四號房屋，而為不利上訴人之判斷，亦有未洽。
上訴論旨，指摘原判決此部分為不當，求予廢棄，非無理由。
關於駁回上訴部分：
查買賣契約僅有債之效力，不得執以對抗契約以外之第三人。上訴人抗辯：其先祖曾
阿發向鍾德興購買系爭土地，並已占有使用等情，縱令真實，亦不得執以對抗非該買
賣契約當事人之被上訴人。系爭一五六號房屋係曾戊生所建，既為上訴人所不爭，原
審認定該屋為無權占有系爭土地，命為曾戊生繼承人之上訴人拆屋還地，即無不合。
上訴論旨，聲明廢棄原判決上開部分，不能認有理由。
據上論結，本件上訴一部為有理由，一部為無理由。依民事訴訟法第四百七十七條第
一項、第四百七十八條第一項、第四百八十一條、第四百四十九條第一項、第八十五
條第二項，判決如主文。
中      華      民      國    八十六    年      六      月     二十     日
                              最高法院民事第六庭
                                  審判長法官  吳  啟  賓
                                        法官  洪  根  樹
                                        法官  謝  正  勝
                                        法官  劉  福  來
                                        法官  黃  熙  嫣
      右正本證明與原本無異
                                              書  記  官
中      華      民      國    八十六    年      七      月      三      日
